【裁判字號】    90,訴,470
【裁判日期】    900927
【裁判案由】    履行契約
【裁判全文】
臺灣板橋地方法院民事判決  九十年度訴字第四七○號
    原      告    乙○○
    複  代理人    丙○○
    被      告    甲○○
    複  代理人    傅鉅垣
右當事人間請求履行契約事件，本院判決如左：
    主    文
被告應給付原告新台幣伍拾玖萬參仟肆佰陸拾參元，及其中伍拾捌萬柒仟肆佰陸拾元
，自八十五年九月十七日起至清償日止，按年息百分之五計算之利息；其餘陸仟零參
元，自八十九年十月二十一日起至清償日止，按年息百分之五計算之利息。
訴訟費用由被告負擔。
本判決於原告以新台幣貳拾萬元供擔保後，得假執行。但被告如於假執行程序實施前
，以新台幣伍拾玖萬參仟肆佰陸拾參元為原告預供擔保，得免為假執行。
    事    實
一、原告方面：
（一）聲明：求為判決如主文第一項所示及為以供擔保為條件之假執行宣告。
（二）陳述：兩造前因履行契約事件涉訟，經台灣桃園地方法院於一審時判決被告勝
      訴，被告據以聲請對原告之財產假執行，原告為免遭不利，而與被告協議，雙
      方約定由原告先給付被告新台幣（下同）六十三萬五千四百七十元，被告則撤
      回台灣桃園地方法院八十六年度執字第八六六七號強制執行事件，若日後原告
      獲得終局之勝訴判決時，被告應於判決確定後十日內返還原告五十八萬七千四
      百六十元，並自八十五年九月十七日起至清償日止，按年息百分之五計算之利
      息及執行費用六千零三元。前揭履行契約訴訟事件，業經台灣高等法院判決被
      告敗訴確定，依上開兩造之約定，被告自應返還各該金額，詎被告屢經催索，
      仍置若罔聞，為此提起本訴。
（三）對被告答辯之陳述：
    １與系爭履行契約事件相關之台灣高等法院八十七年度上更（一）字第四四九號
      民事判決中，已就被告所辯「地下室車位分配完畢，由原告分得Ａ區編號一○
      、一一、一二號等三個車位之使用權，已完成協議所載修繕事項」云云乙節，
      於該判決理由欄第五項審認：「住戶大會決議由上訴人（即原告）使用Ａ區編
      號一○、一一、一二號車位，雖有臨時住戶大會會議記錄附卷可稽，惟其性質
      至多為區分所有權人就共有地下室使用分管協議，均難認為被上訴人（即被告
      ）已完成使建商及地主各取得地下室停車位二分之一之義務，更且就令兩造曾
      有所協議，於訂立協議時既將地下室停車位地主及建主各持分均分列為保證金
      退還之前提修繕事項之一，亦足認兩造就原有分配尚有不盡合意之處，自有再
      為協議分配之必要。而訂立協議書後，兩造未曾為車位分配，復為被上訴人所
      自認，則被上訴人尚未完成約定『修繕事項』，依協議書約定，上訴人自無返
      還保證金義務」各等語，實已就兩造間有無協議分配停車位之事實論述明確，
      依民事訴訟法第四百條之規定，應屬確定判決效力所及之事項，被告自應受該
      既判力之拘束，不得為相反之主張，最高法院四十二年度台上字第一三○六號
      著有判例，可資參照。
    ２縱認前揭確定判決理由中之判斷不具既判力，但法院於確定判決理由中，就訴
      訟標的以外當事人主張之重要爭點，本於當事人辯論之結果，已為判斷時，除
      有顯然違背法令之情形，或當事人已提出新訴訟資料，足以推翻原判斷之情形
      外，應解為在同一當事人與該重要爭點有關所提起之他訴訟，法院及當事人對
      該重要爭點之法律關係，皆不得認作相反之判斷或主張，以符民事訴訟法上之
      誠信原則，最高法院八十九年度台上字第四四號、八十八年度台上字第五五七
      、二二一一號等判決可資參照，即學理上所謂「爭點效」，被告將前揭確定判
      決理由中之判斷，於未提出任何新訴訟資料下，鈞院自亦不得認作相反之判斷
      。
    ３被告所稱之宏昌御林園大廈臨時住戶大會之召開是否適法仍有疑義，且既以現
      況抽籤決定，為何被告可擅自決議指定Ａ區編號一○、一一、一二號等三個車
      位由原告使用？其確實位置為何？又要求不得影響其他住戶增設機械式停車位
      ，實要求原告配合住戶施作違法之機械式停車位，是項決議是否違反法律強制
      或禁止規定及公序良俗而無效，容有疑問，而原告迄未使用任何車位，是被告
      所辯停車位已分配完畢云云，顯無理由。
    ４八十四年四月二十五日兩造所簽訂之協議書中第一項保證金二百萬元分三次返
      還，其中七十五萬元，被告已於八十四年四月二十五日領取受償完畢，又其中
      五十萬元應扣除作為原告取得房屋瑕疵、不全之補償金，被告亦不得再請求退
      還，其餘七十五萬元，於地下層車道上遮雨棚及西邊牆壁漆防水漆完成後支付
      ，含第三條修繕事項，此部分因被告遲未施作，原告不得已乃僱工施作地下層
      車道上遮雨棚及西邊牆壁漆防水漆，共計支出十六萬二千五百四十元，被告前
      於台灣桃園地方法院八十五年度訴字第一一一三號履行契約事件審理時，就上
      開僱工施作乙節亦不爭執，並因此減縮聲明為五十八萬七千四百六十元（00
      0000－000000＝５８７４６０）。再依前揭協議內容既將地下停車
      場位，地主、建主各持分均分，列為保證金退還之前提修繕事項之一，被告又
      尚未完成該修繕事項，原告自無返還該保證金之義務，被告已無從主張抵銷。
  ︵三︶證據：提出協議書及民事判決影本各二件為證。並聲請訊問證人陳澄俊。
二、被告方面：
（一）聲明：求為判決原告之訴及其假執行之聲請均駁回，如受不利之判決，願供擔
      保請准免為假執行。
（二）陳述：
    １被告於八十年八月十九日，與訴外人莊阿賢等，訂立供地合建房屋契約（下稱
      合建契約），約定由訴外人莊阿賢等提供土地，供建方興建六層店舖公寓式住
      宅樓房八棟（下稱系爭大樓），建築完成之六層樓房，以立體對抽比例分配，
      系爭大樓分別標明Ａ、Ｂ、Ｃ、Ｄ、Ｅ、Ｆ、Ｇ、Ｈ棟，由訴外人莊阿賢等分
      得Ａ、Ｂ、Ｃ、Ｄ棟、建方分得Ｅ、Ｆ、Ｇ、Ｈ棟及各該棟別地下室。又系爭
      大樓包括地下室採立體對分，被告因此分得之Ｅ、Ｆ、Ｇ、Ｈ棟垂直向下之地
      下室，早已完成機械停車位，並分別點交予客戶使用已數年之久，從無異議，
      乃原告於受領點交房屋數年後，竟拒不履約返還保證金，謊稱地下室尚未分配
      云云，殊無理由。
    ２台灣高等法院八十七年度上更字第四四九號請求履約事件，曾赴系爭大樓地下
      室履勘，勘驗結果載明：「一、現場為地下停車場，平面停車位計二十四個，
      現場詳如附圖所示。二、地主及建商各分得十二個半．．．停車位，上訴人（
      即原告）為地主，尚有六戶可分得三個停車位。三、建商分得之房子已另行出
      售，其受分配之十二個平面車位，已有四個改建為機械停車位。四、上訴人主
      張：其於合建後受分配之停車位，有一個位於斜坡上，不利停車，．．．」等
      語。堪認建商與地主間，就地下室之分配早已完成，縱訴外人莊阿賢等與建方
      依合建契約所分得之地下室面積，依原告所陳因蓄水池、發電設備等之設計位
      置關係，致使分得之面積或許受到影響，然此乃相互補償之問題，不能遽認地
      下室尚未分配或未協議。
    ３上開請求履約事件，台灣高等法院卻以「被上訴人（即被告）與莊阿賢合建契
      約約定建築完成之六層樓房以立體對抽比例分配，即地主取得店舖、編號Ｂ、
      Ｃ、Ｄ棟及地下層二分之一，被告取得Ｅ、Ｆ、Ｇ、店舖等四棟及地下層二分
      之一，並未明定地下室停車位應由地主與建商各自分配所分得房屋垂直向下之
      部分，又系爭大樓地下室僅有一出口，性質上不可能垂直對分由建商、地主各
      自取得所有權，參以訴外人即地主之一連吉成於上開事件審理時亦結稱：『．
      ．．當時未說停車位如何分，．．．只說每戶有車位，．．．開始時就說蓋機
      械式車位，蓋好後再抽籤看如何分，．．．本件是建商未蓋機械式停車位引起
      的』、『當時未說補貼的事』，而兩造嗣後為保證金之返還，經由訴外人楊添
      丁協調，當時上訴人（即原告）怕將來機械式停車位被拆除，要求被告將已建
      機械式停車位拆除，回復平面式車位，地主及建商各分二分之一，未說車位如
      何特定，由被告之秘書執筆書立協議書，約定將地下層車道上遮雨棚及西邊牆
      壁漆防水漆工程及協議書第三條修繕事項完成後，上訴人始須返還保證金，第
      三條修繕事項包括將地下室停車位地主及建主各持分均分。足見上訴人（即原
      告）所辯被上訴人與莊阿賢等合建時，就地下室停車位置並未約定乙即，非不
      得採信」，而為被告敗訴之判決，原告據以要求返還已依約返還予被告之保證
      金。
    ４原告既仍刻意爭執對於地下停車位之分配，系爭大樓管理委員會於八十九年三
      月十二日決議，於八十九年四月十五日召開住戶大會，就地下室停車位之分配
      進行討論，並經決議：五六八號各住戶同意五六八之二號（Ｃ棟）即原告所分
      得車位使用權Ａ區１０、１１、１２號三個車位，原告已依上開決議使用上開
      三個車位達年餘之久。
    ５兩造於八十四年四月二十五日協議，約定原告在成立協議之同時，先返還七十
      五萬元，被告在進入地下停車場之引道上完成遮雨棚，引道兩側加防水漆後，
      再返還七十五萬元，餘五十萬元作為房屋瑕疵之補償。被告為防原告無事生非
      ，乃將地下停車場之引道上完成遮雨棚，引道兩側加防水漆工程完全委由原告
      施作，工程費十六萬二千五百四十元，自應退還之七十五萬保證金中扣除，餘
      五十八萬七千四百六十元仍應返還被告，惟原告又拒絕履約，謂地下室停車位
      尚未分配云云，被告不得已訴請原告履約，於台灣桃園地方法院一審時，判決
      被告勝訴，原告依此判決返還被告五十八萬七千四百六十元及法定利息六千零
      三元，共五十九萬三千四百六十三元，現因上揭有利於被告之判決遭台灣高等
      法院廢棄，改為被告敗訴之判決，原告據以要求返還已依約返還予被告之保證
      金，而提起本訴。
    ６被告固有依兩造在八十七年二月二十日協議，返還五十八萬七千四百六十元及
      自八十七年二月十日起至清償日止之法定利息予原告之義務，然原告依兩造於
      八十四年四月二十五日之協議，亦負有返還同一金額予被告，及自八十四年四
      月二十五日起至清償日止之法定利息之義務，準此，爰主張互相抵銷，請求駁
      回原告之訴。
（三）證據：提出八十四年四月二十五日協議書影本乙件為證。並聲請訊問證人林清
      圍。
    理    由
一、原告主張：兩造前因履行契約事件涉訟，經台灣桃園地方法院於一審時判決被告
    勝訴，被告據以聲請對原告之財產假執行，原告為免遭不利，而與被告協議，雙
    方約定由原告先給付被告六十三萬五千四百七十元，被告則撤回台灣桃園地方法
    院八十六年度執字第八六六七號強制執行事件，若日後原告獲得終局之勝訴判決
    時，被告應於判決確定後十日內返還原告五十八萬七千四百六十元，並自八十五
    年九月十七日起至清償日止，按年息百分之五計算之利息及執行費用六千零三元
    。前揭履行契約訴訟事件，業經台灣高等法院判決被告敗訴確定，依上開兩造之
    約定，被告自應返還各該金額，詎被告屢經催索，仍置若罔聞，為此提起本訴等
    語。
二、被告則以：其固有依兩造在八十七年二月二十日協議，返還五十八萬七千四百六
    十元及自八十七年二月十日起至清償日止之法定利息予原告之義務，然原告依兩
    造於八十四年四月二十五日之協議，亦負有返還同一金額予被告，及自八十四年
    四月二十五日起至清償日止之法定利息之義務，準此，爰主張互相抵銷，請求駁
    回原告之訴置辯。
三、原告主張兩造前因履行契約事件涉訟，經台灣桃園地方法院於一審時判決被告勝
    訴，被告據以聲請對原告之財產假執行，原告為免遭不利，而與被告協議，雙方
    約定由原告先給付被告六十三萬五千四百七十元，被告則撤回台灣桃園地方法院
    八十六年度執字第八六六七號強制執行事件，若日後原告獲得終局之勝訴判決時
    ，被告應於判決確定後十日內返還原告五十八萬七千四百六十元，並自八十五年
    九月十七日起至清償日止，按年息百分之五計算之利息及執行費用六千零三元。
    前揭履行契約訴訟事件，業經台灣高等法院判決被告敗訴確定之事實，業據原告
    提出協議書及民事判決等影本各二件為證，且為被告所不爭執，是原告上開主張
    ，堪信為真實。本件兩造爭執要旨在於：兩造於八十四年四月二十五日所為之協
    議關於協議書第二條第二項所稱「含第三條修繕事項」之退還保證金之前提條件
    是否已成就，即原告有無返還該協議所約定之保證金五十八萬七千四百六十元（
    000000－000000＝５８７４６０）之義務，被告得否據以主張與本
    件請求抵銷？
四、兩造於八十四年四月二十五日所簽訂之協議書第二條第二項係約定，地下層車道
    上遮雨棚及西邊牆壁漆防水漆完成後支付新台幣七十五萬元正含第三條修繕事項
    ，又第三條修繕事項中之第二項係約定地下停車場位地主建主各持分均分（地主
    共有人自行分配），又上開修繕事項並未完成乙節，業據台灣高等法院以八十七
    年度上更（一）字第四四九號民事判決判明在案，亦為兩造所不爭執，雖證人林
    清圍到庭結稱：「（八十九年四月十五日有召開宏昌御林園臨時委員大會，當時
    會議記錄是否與被告在本件支付命令所附之會議記錄相同？）是，當初在召開住
    戶大會，就是要解決停車位問題，決議內容就是將社區Ｃ棟地下一樓編號十、十
    一、十二號，分配給原告使用，希望不要影響其他住戶關於停車位的使用。」等
    語，惟證人即系爭大樓住戶陳澄俊則結稱：「（八十九年四月十五日有召開委員
    大會，你有出席？）有，那天是為了要分配停車位而開會，社區總共有四十八戶
    ，當時住戶住不到二十戶，因為當天開會人數不到一半，所以把大會改成座談會
    ，聽林清圍說原告當時因為與建商還有訴訟，所以五六八號（Ｃ棟）的停車位並
    不在分配的範圍，當時本來要抽籤決定停車位的使用權，後來沒有抽籤，另外社
    區所建的機械式停車位，違反現行法令，經過縣政府工務局來函限期改善」等語
    ，是證人林清圍所作之前揭證詞並不足作為有利於被告之認定，此外被告復無法
    舉證證明關於前揭協議書第三條修繕事項中第二項所約定之地下停車場位地主建
    主各持分均分（地主共有人自行分配）之條件已經成就之事實，是被告主張以八
    十四年四月二十五日協議書第二條第二項所約定之原告應支付被告之金額與本件
    請求抵銷乙節，自無足取。
五、原告據以提起本訴，請求被告應給付原告五十九萬三千四百六十三元，及其中五
    十八萬七千四百六十元，自八十五年九月十七日起至清償日止，按年息百分之五
    計算之利息；其餘六千零三元，自原支付命令送達翌日（即八十九年十月二十一
    日）起至清償日止，按年息百分之五計算之利息，即無不合，應予准許。
七、假執行之宣告：
    兩造均陳明願供擔保，聲請宣告假執行或免為假執行，均核無不合，爰分別酌定
    相當擔保金額准許之。
八、結論：原告之訴為有理由，依民事訴訟法第七十八條、第三百九十條第二項、第
    三百九十二條，判決如主文。
中      華      民      國    九十      年      九      月    二十七    日
                                臺灣板橋地方法院民事第四庭
~B法      官  李崇豪
右為正本係照原本作成
如對本判決上訴，須於判決送達後廿日內向本院提出上訴狀
中      華      民      國    九十      年      九      月    二十七    日
~B法院書記官  楊舒惟


司法院資訊處製作；財團法人民間司法改革基金會備份。
